最　高　行　政　法　院　判　決　　　　　　　　　　　九十一年度判字第七九號
　　原　　　告　甲○○
　　被　　　告　經濟部
　　代　表　人　林信義
右當事人間因礦業法事件，原告不服行政院中華民國八十九年三月二十八日台八十九
訴字第○八九○七號再訴願決定，提起行政訴訟，本院判決如左：
　　主  文
原告之訴駁回。
訴訟費用由原告負擔。
　　事  實
緣原告以其領有礦區位於新竹縣尖石鄉嘉樂村地方之台濟採字第五二九二號石灰石礦
採礦執照，有效期限至民國八十六年十二月三十一日屆滿，於八十六年十二月十五日
申請展期。案經被告所屬礦務局報經被告於八十八年七月十二日以經（八八）礦字第
八八○一九六四四號函，以本件礦業權之礦區既經被告八十六年十二月十一日經（八
六）礦字第八六○三七七五一號函指定為石灰石國家保留區，所請採礦權展期，應予
不准。被告所屬礦務局遂據於八十八年七月十六日以八八礦局行一字第○○一○五八
號函復原告。原告不服，提起訴願、再訴願，遞遭決定駁回，遂提起行政訴訟。茲摘
兩造訴辯意旨如次：
原告起訴意旨略謂：按本件原告申請礦業權展限案，依據礦業法第十六條規定礦業權
期滿後，得申請經濟部展限二十年。原處分並訴願及再訴願決定等機關，均為否准之
處分及決定係以：「經濟部將原告等西部石灰石礦指定為國家保留區禁採，並經公告
，礦業權期滿後不予展限，且以礦業法第九條為法律依據」等語為理由。但其論據並
無正當法源，且適用之法律依據屬違憲，而應為無效，則本件礦業權展限案顯不受上
述所謂原處分之拘束，茲分述理由如次：一、被告依礦業法第九條第一項規定，得劃
為國家保留區禁採之礦種，應限以新發現之稀有礦物且未經核准人民設權探採者而言
，此觀礦業法第一章總則規定之立法意旨甚明：(一)依據礦業法第二條規定：「金礦等
六十種包括地熱為礦」。第四條規定：「探礦權及採礦權為礦業權」。第五條第一項
規定：「除第八條所定國營及第九條所定國家保留外，中華民國人民得依本法取得礦
業權」。第十條規定：「凡新發現第八條及第九條所列各礦，應即申報經濟部，查明
核發獎勵金」。由此足證經濟部得以指定為國家保留者，應係新發現之稀有礦種而言
。(二)礦業法第九條第二項規定：「前項保留區經濟部認無保留之必要時，如須國營，
得劃為國營礦區，設定國營礦業權，適用前條規定，其未經劃為國營礦區者得核准人
民申請開採」。由此可知，經已准由人民探採者，即係經濟部認為無保留必要之礦種
。(三)礦業法第四十三條規定：「礦業權撤銷之事由」僅以「無故停工，將礦業權移轉
與外國人，有害公益之經營，不繳納礦區稅，詐欺取得礦權等」為限，此外遍查礦業
法，並無已准由人民開採之礦種，得由經濟部，隨時指定為國家保留之明文規定，然
則經濟部此項行政處分並無正當法源。二、被告將已核准人民開採之石灰石擅自指定
為國家保留禁採並公告，礦權期滿後不予展限之行政處分，將使礦業法第一項規定（
法律）牴觸憲法第十五條：人民之工作權、財產權應予保障之規定，即為違憲之行為
，依憲法第一百七十一條，應為無效。三、被告所以將西部地區石灰石礦指定為國家
保留區禁採，係為強行支持行政院令頒之「水泥工業長期發展方案」而來。上開方案
第三點第十款規定：「臺灣西部地區已設定礦業權之石灰石礦，得以礦業法規定，准
予繼續展限至八十六年，致使自八十一年以後之西部地區石灰石礦業權展限案，僅得
展限至八十六年十二月三十一日止。似此行政命令又牴觸礦業法第十六條：採礦權以
二十年為限，但期滿得申請經濟部展限二十年之規定，依憲法第一百七十二條，亦應
為無效。鈞院如認必要，請送司法院解釋，並請行言詞辯論，查明事實後，為撤銷原
處分及一再訴願決定等語。
被告答辯意旨略謂：礦業法第九條第一項規定：「左列各礦，經濟部認為有保存或調
節供求之必要時，得指定區域作為國家保留區，禁止探採：一、鐵礦。二、銅礦。三
、鎢礦。．．．十、其他由經濟部報准行政院指定者。」及第十條規定：「凡新發現
第八條及第九條所列各礦，應即申報經濟部，查明核發獎勵金」，立法者於制定礦業
法第九條條文時，除列舉其認為有保存或調節供求之礦權外，為免因時、空變遷，掛
一漏萬，亦增列第十款的概括規定，授權被告就現實社會狀況，認定有保存或調節供
求之其他礦種，可報行政院指定區域作為國家保留區，禁止探採。又礦業法第十條規
範最先發現礦業法第八條、第九條所列各礦者之申報義務，但並不足以認定其限縮第
九條之適用範圍。故礦業法第九條得指定國家保留區之區域不宜解釋限於未經探勘發
現新礦床之區域，已經開採之礦床區域，仍得因情勢變更而為國家保留區之指定。被
告由於西部地區水土資源保育、區域發展、礦害防患等現實需求，認為臺灣西部地區
石灰石礦有保存之需要，並報行政院核准指定臺灣西部部分地區為石灰石國家保留區
域，並無逾越立法者之授權。二、被告即經濟部八十八年七月十二日經（八八）礦字
第八八○一九六四四號函處分，係原告申請展限礦區已被劃為石灰石國家保留區，並
非以「水泥工業長期發展方案」第三點第十款為理由，所以本案系爭點應是石灰石國
家保留區劃定有無違法，並非「水泥工業長期發展方案」第三點第十款有無牴觸礦業
法第十六條。又如前開所述，被告劃定部分西部地區為石灰石國家保留區域，並無逾
越立法者之授權。三、綜上所陳，本部指定「石灰石」國家保留區之行為，並無逾越
授權，且從依據上述指定，否准原告所領礦業權展限之處分，亦無違法，謹請以起訴
無理由，駁回原告之訴等語。
　　理  由
按「採礦權以二十年為限，但期滿後得申請經濟部核准展期二十年。」「左列各礦，
經濟部認為有保存或調節供求之必要時，得指定區域作為國家保留區，禁止探採：一
鐵礦。二銅礦。三鎢礦。．．．十其他由經濟部報准行政院指定者。」為礦業法第十
六條及第九條第一項所規定。又經濟部依礦業法第九條第一項第十款規定，報經行政
院於八十六年十二月四日以經（八六）礦字第八六○三八二八四號函指定「石灰石」
為得指定區域作為國家保留區之礦，以八十六年十二月十一日經（八六）礦字第八六
○三七七五一號函指定臺灣省新竹縣、嘉義縣、臺南縣、高雄縣及屏東縣轄區域內石
灰石國家保留區計九區，並交由前臺灣省政府建設廳以八十六年十二月二十三日八六
建礦字○三四四一三號公告。查，本件原告位於新竹縣尖石鄉嘉樂村地方台濟採字第
五二九二號石灰石礦採礦執照，有效期限至八十六年十二月三十一日，原告因期限即
將屆滿，遂於八十六年十二月十五日向前臺灣省礦務局申請展限，經該局以其為被告
權責，遂報請被告核示應否展限，被告於八十八年七月十二日以經（八八）礦字第八
八○一九六四四號函復該局以：本件礦業權之礦區既經該部八十六年十二月十一日經
（八六）礦字第八六○三七七五一號函指定為「石灰石國家保留區」，所請展限礦業
權，應予不准。臺灣省礦務局遂於八十八年七月十六日以八八礦局行一字第○○一○
五八號函復原告，其申請礦業權展限案經報奉被告核示應予不准。原告不服，循序提
起行政訴訟，主張：礦業法第九條第一項得劃為國家保留區禁採區之礦種，應以新發
現之稀有礦物且未經核准人民設權探採者為限，本件系爭石灰石礦既已核准人民探採
，再指定為國家保留區禁止開採，並無正當法源，且有違憲之嫌。被告依據行政院令
頒之「水泥工業長期發展方案」第三第十款限制礦業法第十六條礦業權展限期限，有
行政命令牴觸法律之嫌云云。經查，依前揭礦業法第十六條之規定，礦業權人於採礦
權期滿固「得」申請展限，惟被告對於展限申請案，亦需依據礦業法及相關法律規定
斟酌為准駁之處分，並非礦業權人一提出展限之申請，被告即毫無裁量餘地，應予准
許。又依同法第九條第一項規定：「左列各礦，經濟部認為有保存或調節供求之必要
時，得指定區域作為國家保留區，禁止探採：一、鐵礦。二、銅礦。三、鎢礦。．．
．十、其他由經濟部報准行政院指定者。」及第十條規定：「凡新發現第八條及第九
條所列各礦，應即申報經濟部，查明核發獎勵金」，立法者於制定礦業法第九條條文
時，除列舉其認為有保存或調節供求之礦權外，為免因時、空變遷，掛一漏萬，亦增
列第十款的概括規定，授權被告就現實社會狀況，認定有保存或調節供求之其他礦種
，可報行政院指定區域作為國家保留區，禁止探採。又礦業法第十條規範最先發現礦
業法第八條、第九條所列各礦者之申報義務，但並不足以認定其限縮第九條之適用範
圍。故礦業法第九條得指定國家保留區之區域不宜解釋限於未經探勘發現新礦床之區
域，已經開採之礦床區域，仍得因情勢變更而為國家保留區之指定。即被告依該法第
九條規定，得劃為國家保留區禁採之礦種，不以新發現稀有礦物且未經核准人民設權
探採者為限。從而，本件被告由於西部地區水土資源保育、區域發展、礦害防患等現
實需求，認為臺灣西部地區石灰石礦有保存之需要，並報行政院核准指定臺灣西部部
分地區為石灰石國家保留區域，並無逾越立法者之授權，自無違憲可言，本院認無聲
請司法院解釋之必要，合先明。系爭礦區，係經被告於八十六年十二月十一日以經
（八六）礦字第八六○三七七五一號函指定為石灰石國家保留區，原告礦業權期滿後
，自不得再行展期。被告於八十八年七月十二日以經（八八）礦字第八八○一九六四
四號函所為申請礦業權展期，應予不准之處分，自無不合。又本件被告上開否准之處
分，係以原告申請展限礦區已被劃為石灰石國家保留區，並非如原告所稱，係以「水
泥工業長期發展方案」第三點第十款為理由，原告主張該方案第三點第十款牴觸礦業
法第十六條，即非本件之爭點，本院無庸予以審究。原告主張，核無足採。揆諸首揭
說明，本件原處分核無違誤，一再訴願決定遞予維持，亦無不合，原告猶執前詞，聲
明撤銷，為無理由，應予駁回。又本件事實已臻明確，原告聲請本院行言詞辯論，核
無必要，併此明。
據上論結，本件原告之訴為無理由，爰依行政訴訟法施行法第二條、行政訴訟法第九
十三條第三項前段，判決如主文。
中　　華　　民　　國　　九十一　　　年　　　一　　　　月　　　十七　　　日
                    最 高 行 政 法 院  第 五 庭
                                審 判 長 法  官　　　廖　政　雄
                                         法  官　　　趙　永　康
                                         法  官　　　林　清　祥
                                         法  官　　　鍾　耀　光
                                         法  官　　　姜　仁　脩
右  正  本  證  明  與  原  本  無  異
　　　　　　　　　　　　　　　　　　　　 法院書記官　莊　俊　亨
中　　華　　民　　國　　九十一　　　年　　　一　　　　月　　　十七　　　日
